高雄高等行政法院判決
　　　　　　　　　　　　　　　　　　　 94年度訴字第585號
　　　　　　　　　　　　　　　.
原　　　告　東陽實業廠股份有限公司
代　表　人　甲○○
訴訟代理人　黃世杰　會計師
被　　　告　財政部台灣省南區國稅局
代　表　人　乙○○　局長
訴訟代理人　丙○○
上列當事人間因營利事業所得稅事件，原告不服財政部中華民國
九十四年五月二十六日台財訴字第○九三○○六四七三八○號訴
願決定，提起行政訴訟。本院判決如下：
　　主  文
原告之訴駁回。
訴訟費用由原告負擔。
    事  實
一、事實概要：
    緣原告於民國（下同）九十一年十二月三十日與真資貿易股
    份有限公司（以下簡稱真資公司）辦理合併，原告係存續公
    司。又真資公司八十九年度未分配盈餘申報，列報課稅所得
    額虧損新臺幣（下同）一九、九二六、五九○元，當年度依
    所得稅法規定不計入所得課稅之所得額二、九二八、一二○
    元，依所得稅法第四條之一規定不得自所得額中減除之證券
    交易損失四五六、五○○元，未分配盈餘負一七、四五四、
    九七○元，被告初查以其經核定當年度依所得稅法規定減免
    所得稅之所得額為四三、七○三、○○○元（該公司漏未申
    報證券交易所得），乃予以加計；又依所得稅法第四條之一
    規定不得自所得額中減除之證券交易損失為○元，乃否准減
    除，核定未分配盈餘二六、七○四、五三○元，應加徵百分
    之十營利事業所得稅二、六七○、四五三元。另因真資公司
    短漏報未分配盈餘二六、七○四、五三○元，核有漏稅額二
    、六七○、四五三元，除補徵稅額，並依所得稅法第一百十
    條之二第一項規定按所漏稅額處一倍罰鍰二、六七○、四○
    ○元（計至百元止）。原告不服，申請復查結果，獲追減罰
    鍰一、三三五、二○○元，其餘部分未獲變更，原告仍不服
    ，提起訴願，亦遭駁回，遂提起本件行政訴訟。
二、兩造聲明：
  (一)原告聲明求為判決：
    (1)訴願決定及原處分（含復查決定）均撤銷。
    (2)訴訟費用由被告負擔。
  (二)被告聲明求為判決：
    如主文所示。
三、兩造主張之理由：
  甲、原告主張之理由：
    1.查真資公司八十九年間因出售長期股權投資「如陽股份有
      限公司」股票計五、五○○、○○○股，共計出售價款九
      九、○○○、○○○元，系爭出售證券成本真資公司係以
      歷次取得成本予以加權平均計算為九九、一五九、五○○
      元，減除證交稅二九七、○○○元後之出售證券交易損失
      為四五六、五○○元，於申報該年度未分配盈餘時依法加
      回作為調整項目，且真資公司出售符合所得稅法第四條之
      一規定之有價證券處分損益，其證券出售成本之計算均以
      截至出售日止之加權平均成本作為計算出售損益參考之依
      據，更符合財政部八十九年四月五日台稅一發字第八九○
      四五○九七二號函第十三之一案附件之處理精神。
    2.其次，有關未分配盈餘方面，真資公司八十九年度因處分
      獲配之緩課股票，申報未分配盈餘時，均以加權平均法計
      算每股平均成本。茲依據八十九年三月台灣省會計師工會
      中區連絡處與財政部台灣省中區國稅局合辦之「實施兩稅
      合一稅制後有關未分配盈餘及股東可扣抵稅額帳戶申報疑
      難問題座談會」議題及結論中關於取得股票股利之作法所
      產生之共識及結論如下：「所獲配之股票於出售時，其售
      價超過面額部分為證券交易所得，應列為出售售年度未分
      配盈餘之加項，至其係屬何年度獲配之股票，則尚無須另
      行辨認。另依所得稅法第四十八條規定，短期投資之有價
      證券，其估價準用同法第四十四條規定，亦即短期投資可
      以採用實際成本、先進先出法、後進先出法、加權平均法
      、移動平均法等計算之，並應於暫繳申報期間內申請採用
      之計算方法，如未申請者，視為採用加權平均法。」由此
      結論觀之，被告引用財政部八十一年三月二十七日台財稅
      第八一○七七一○三八號函釋認為真資公司採加權平均法
      計算緩課股票之成本違反法令，顯然已違背商業會計法及
      一般財會公認原則。又被告引用上揭財政部函釋做為核課
      營利事業所得稅之依據，本無可厚非，但未分配盈餘加徵
      百分之十營利事業所得稅係於八十七年度以後始適用（修
      改所得稅法第六十六條之九），從而財政部上揭函釋應不
      得用於八十七年度新增之所得稅第六十六條之九，始合乎
      稅法從新之基本課稅原則。
    3.再者，有關罰鍰方面，真資公司並無刻意短漏報未分配盈
      餘，並無訴願決定書所云違反所得稅法第一百十條之二第
      一項短漏報之情事。況財務會計與稅務會計處理上本有時
      間性之差異，一旦真資公司完全處分如陽公司股份時，所
      得稅法第四十二條所規範之所得自然取得平衡點，因時間
      上差異導致被告全盤否定公司帳務處理及申報之真實性，
      實有失之偏頗。又真資公司八十九年度營利事業所得稅核
      定案，經被告於九十一年九月三十日初次核定課稅所得額
      為虧損二九○、四五七元，旋又經被告於九十二年一月二
      十日發文更正停徵之證券交易所得為二八、八三九、七○
      六元，與被告復查決定書及訴願決定書所稱證券交易所得
      為四三、七○三、○○○元差異高達一四、八六三、二九
      四元之鉅，可知未分配盈餘之計算非但納稅義務人無所適
      從，更令稽徵機關核定前後矛盾，故近年來學者專家均對
      未分配盈餘之計算建議修改所得稅法為以商業會計法之累
      積盈餘為計算加徵百分之十之依據。
    4.根據最高行政法院九十三年度判字第一三八四號判決所示
      ，未分配盈餘加徵百分之十之規定乃為規避營利事業藉由
      保留盈餘規避股東或社員之稅負，並基於實施兩稅合一制
      度之稅收損失，不應由股東以外之納稅義務人負擔，乃明
      定營利事業應自八十七年起，就當年度之未分配盈餘加徵
      百分之十之營利事業所得稅。又為正確計算加徵百分之十
      之營利事業所得稅之未分配盈餘，明定未分配盈餘之計算
      原則上應以實際可供分配為主。該判決係以營利事業獲配
      股票股利依現行未分配盈餘加徵計算方式需列入加計項目
      ，卻無法產生實質可供分配之盈餘及實際用以彌補虧損，
      已然違反課稅之公平合理原則。則本案真資公司取得被投
      資公司所配發之股票股利，援引前揭判決精神，凡未獲實
      質可供彌補以往年度之虧損之盈餘配股（即股票股利）應
      准予調整扣除，其目的在於取得租稅「量能課稅」及「租
      稅公平」兩大原則之維繫，而真資公司所獲配之股票股利
      亦如同前揭判決所述範疇，並無法實質供分配之盈餘，與
      現金股利實不相同，故公司取得時依據財務會計準則註記
      其股數增加，此舉不無不當；而出售損益則依據售價減除
      平均持股成本，亦無失當，並以實際處分利得作為次年度
      未分配盈餘加徵之依據，實符合最高行政法院九十三年度
      判字第一三八四號判決之精神。被告一再堅稱依法應以取
      得成本每股十元作為出售成本，藉資擴大未非配盈餘加徵
      時之加計金額，無疑已違反該判決之法律見解。
    5.又被告認為每股十元成本與每股售價之差額係為真資公司
      免稅之證券交易所得，然真資公司實際持有成本依加權平
      均計算持有成本高於此金額，若以被告所據加計之金額作
      為未分配盈餘加徵之計算依據，勢必出現公司稅務上產生
      鉅額盈餘供加徵營利事業所得稅，然財務上卻產生無實質
      可供分配盈餘之窘境。從而真資公司雖未有前期累積虧損
      之情事，然彌補虧損與盈餘分派二者意義相同，依據公司
      法第二百三十二條及公司章程規定，僅分派程序先後之差
      異，是被告應許真資公司將無法實際有效可供分配之盈餘
      於申報未分配盈餘加徵之年度作為減項科目減除，以維持
      租稅之公平與合理性。
  乙、被告主張之理由：
    1.查真資公司八十九年度出售緩課股票五、五○○、○○○
      股，而以加權平均法計算每股平均成本，列報證券交易成
      本九九、一五九、五○○元，惟依財政部八十一年三月二
      十七日台財稅第八一○七七一○三八號函釋規定，該出售
      緩課股票之成本應為五五、○○○、○○○元，而計算八
      十九年度未分配盈餘時自應加回兩者之差額四四、一五九
      、五○○元；惟被告於計算當年度依所得稅法規定減免所
      得稅之所得額時，再予減除原申報證券交易損失四五六、
      五○○元，尚有未合，被告復查重行核定未分配盈餘二七
      、一六一、○三○元，惟基於行政救濟不得更不利於原告
      之法理，乃未予變更。至原告所稱未分配盈餘加徵百分之
      十營利事業所得稅係於八十七年度以後始適用，被告卻引
      用財政部八十一年度解釋令做為核課營利事業所得稅之依
      據乙節，按財政部前揭解釋令係規定緩課股票轉讓時其成
      本之計算，而八十六年十二月三十日增訂之所得稅法第六
      十六條之九除係未分配盈餘加徵百分之十營利事業所得稅
      之法源外，亦規範正確計算應加徵百分之十營利事業所得
      稅之未分配盈餘，二者並未衝突，原告顯係誤解法令，其
      訴訟主張與規定不合，所稱顯不足採。
    2.又真資公司八十九年度未分配盈餘申報，短漏報未分配盈
      餘二六、七○四、五三○元，核有漏稅額二、六七○、四
      五三元，已如前述，有八十九年度未分配盈餘申報書暨營
      利事業所得稅申報核定通知書調整法令及依據說明書影本
      可稽，違章事證足堪認定，被告初查依規定按所漏稅額處
      一倍罰鍰二、六七○、四○○元，固非無據。惟依修訂後
      稅務違章案件裁罰金額或倍數參考表規定，本件裁罰倍數
      為○‧五倍，應處罰鍰為一、三三五、二○○元（計至百
      元止），原處罰鍰二、六七○、四○○元，被告復查決定
      已予追減罰鍰一、三三五、二○○元。次查納稅義務人申
      報營利事業所得稅自應依稅法及相關規定辦理，真資公司
      違反規定，自應予處罰，被告依規定改處罰鍰一、三三五
      、二○○元，並無違誤，原告所訴洵不足採。
  理  由
壹、未分配盈餘部分：
一、按「自八十七年度起，營利事業當年度之盈餘未作分配者，
    應就該未分配盈餘加徵百分之十營利事業所得稅，不適用第
    七十六條之一規定。前項所稱未分配盈餘，係指經稽徵機關
    核定之課稅所得額，加計同年度依本法或其他法律規定減免
    所得稅之所得額、不計入所得課稅之所得額、已依第三十九
    條規定扣除之虧損及減除左列各款後之餘額：‧‧‧第二項
    所稱課稅所得額，其經會計師查核簽證申報之案件，應以納
    稅義務人申報數為準計算。」為所得稅法第六十六條之九第
    一項、第二項前段及第五項所明定。次按「緩課股票應於轉
    讓時，以全部轉讓價格分別計算股利所得及證券交易所得，
    依規定徵免所得稅，為原獎勵投資條例第十三條所明定，依
    特別法優於普通法原則，自應優先適用上開條例之規定，尚
    不發生應併入原投資成本計算每股平均成本之問題。」亦經
    財政部八十一年三月二十七日台財稅第八一○七七一○三八
    號函釋在案。
二、本件原告於九十一年十二月三十日與真資公司辦理合併，原
    告係存續公司。又真資公司八十九年度未分配盈餘申報，列
    報課稅所得額虧損一九、九二六、五九○元，當年度依所得
    稅法規定不計入所得課稅之所得額二、九二八、一二○元，
    依所得稅法第四條之一規定不得自所得額中減除之證券交易
    損失四五六、五○○元，未分配盈餘負一七、四五四、九七
    ○元，被告初查以其經核定當年度依所得稅法規定減免所得
    稅之所得額為四三、七○三、○○○元（該公司漏未申報證
    券交易所得），乃予以加計；又依所得稅法第四條之一規定
    不得自所得額中減除之證券交易損失為○元，乃否准減除，
    核定未分配盈餘二六、七○四、五三○元，應加徵百分之十
    營利事業所得稅二、六七○、四五三元等情，業經兩造分別
    陳明在卷，並有原告八十九年度未分配盈餘申報書、被告八
    十九年度營利事業所得稅結算申報更正核定通知書、復查決
    定書等附卷可稽，洵堪認定。
三、原告雖主張真資公司八十九年度因處分獲配之緩課股票，申
    報未分配盈餘時，係以加權平均法計算每股平均成本，並據
    以計算及申報處分該股票之證券交易所得，惟被告引用上揭
    財政部八十一年三月二十七日台財稅第八一○七七一○三八
    號函釋做為核課營利事業所得稅之依據，本無可厚非，但未
    分配盈餘加徵百分之十營利事業所得稅係於八十七年度以後
    始適用（修改所得稅法第六十六條之九），從而八十七年度
    新增之所得稅第六十六條之九規定，自無財政部上揭八十一
    年度之函釋之適用云云。惟查：
    1.真資公司八十九年度出售緩課股票五、五○○、○○○股
    　，而以加權平均法計算每股平均成本，列報證券交易成本
      九九、一五九、五○○元，惟依財政部上揭函釋規定，該
    　出售緩課股票之成本應為五五、○○○、○○○元，而計
    　算八十九年度未分配盈餘時自應加回兩者之差額四四、一
    　五九、五○○元；惟被告原核於計算當年度依所得稅法規
    　定減免所得稅之所得額時，再予減除原申報證券交易損失
    　四五六、五○○元，而核定未分配盈餘為二六、七○四、
    　五三○元，應加徵百分之十營利事業所得稅二、六七○、
    　四五三元，自有違誤。嗣經原告申請復查，被告乃重行核
    　定未分配盈餘為二七、一六一、○三○元，惟基於行政救
    　濟不得更不利於原告之法理，乃未予變更。
    2.至原告所稱未分配盈餘加徵百分之十營利事業所得稅係於
    　八十七年度以後始適用，被告卻引用財政部八十一年之函
    　解做為核課營利事業所得稅之依據乙節，按財政部前揭函
    　釋係規定緩課股票轉讓時其成本之計算，而八十六年十二
    　月三日增訂之所得稅法第六十六條之九除係未分配盈餘加
    　徵百分之十營利事業所得稅之法源外，亦規範正確計算應
    　加徵百分之十營利事業所得稅之未分配盈餘，二者並未衝
    　突，是原告上開主張顯係誤解法令所致，核無足採。
貳、罰鍰部分
一、按「營利事業已依第一百零二條之二規定辦理申報，但有漏
    報或短報未分配盈餘者，處以所漏稅額一倍以下之罰鍰。
    」為所得稅法第一百十條條之二第一項所明定。次按「營利
    事業所得稅之調查、審核，應依稅捐稽徵法、所得稅法及本
    準則之規定辦理，其未經規定者，依有關法令之規定辦理。
    」為營利事業所得稅查核準則第二條第一項所規定。復按「
    稅目：營利事業所得稅。稅法條文：第一百十條之二第一項
    。違章情形：．．二、漏稅額超過新臺幣五萬元者。裁罰金
    額或倍數：處所漏稅額○．五倍之罰鍰。」為修正後稅務違
    章案件裁罰金額或倍數參考表所訂定。
二、原告雖主張真資公司八十九年度因處分獲配之緩課股票，申
    報未分配盈餘時，係以加權平均法計算每股平均成本，並據
    以計算及申報處分該股票之證券交易所得，真資公司並無刻
    意短漏報未分配盈餘，自無違反所得稅法第一百十條之二第
    一項短漏報之情事云云。經查，真資公司八十九年度未分配
    盈餘申報，短漏報未分配盈餘二六、七○四、五三○元，核
    有漏稅額二、六七○、四五三元，已如前述，並有原告八十
    九年度未分配盈餘申報書暨被告八十九年度營利事業所得稅
    結算申報更正核定通知書附於原處分卷可稽，違章事證足堪
    認定。被告初查依前揭規定按所漏稅額處一倍罰鍰二、六七
    ○、四○○元（計至百元止），固非無據。惟依上開修訂後
    參考表規定，本件裁罰倍數為○．五倍，應處罰鍰為一、三
    三五、二○○元（計至百元止），被告復查決定已予追減罰
    鍰一、三三五、二○○元，依法洵無不合。又納稅義務人申
    報營利事業所得稅自應依稅法及相關規定辦理，真資公司短
    漏報未分配盈餘，已違反所得稅法第一百十條之二第一項之
    規定，依法自應予處罰。是被告依前揭規定改處罰鍰一、三
    三五、二○○元，並無違誤，原告所訴洵不足採。
、綜上所述，原告之主張並無可採。被告以真資公司短漏報未
　　分配盈餘二六、七○四、五三○元，核有漏稅額二、六七○
　　、四五三元，除補徵稅額，並依所得稅法第一百十條之二第
　　一項規定按所漏稅額處一倍罰鍰二、六七○、四○○元（計
　　至百元止），並於復查決定時，追減罰鍰一、三三五、二○
　　○元，依法尚無違誤。訴願決定予以維持，亦無不合。又本
　　件事證已明，兩造其餘攻擊防禦方法，並不影響本件判決基
　　礎，尚無逐一論述之必要，附此說明。
肆、據上論結，本件原告之訴為無理由，爰依行政訴訟法第一百
    九十五條第一項後段、第九十八條第三項前段，判決如主文
    。
中    華    民    國    94    年    11    月   30     日
                  第三庭審判長法  官   邱政強
                              法  官   李協明
                              法  官   詹日賢
以上正本係照原本作成。
如不服本判決，應於判決送達後20日內向本院提出上訴書狀，其
未表明上訴理由者，應於提起上訴後20日內向本院提出上訴理由
書（須按對造人數附繕本）；如於本判決宣示或公告後送達前提
起上訴者，應於判決送達後20日內補提上訴理由書（須附繕本）
。未表明上訴理由者，逕以裁定駁回。
提起上訴應預繳送達用雙掛號郵票7份（每份34元）。
中　　華　　民　　國　　94　　年　  11　　月　 30  　 日
　　　　　　　　　　　　　　　書記官   藍慶道
